台灣彰化地方法院民事判決　九十三年度簡上字第六○號
　　上　訴　人　甲○○
　　訴訟代理人　陳建勛　　　律師
　　被　上訴人　乙○○
　　訴訟代理人　邱垂勳　　　律師
右當事人間請求拆屋還地事件，上訴人對於中華民國九十三年四月十五日本院員林簡
易庭第一審判決（九十二年度員簡字第八四號）提起上訴，本院於九十四年二月二十
二日言詞辯論終結，判決如左：
    主      文
上訴駁回。
第二審訴訟費用由上訴人負擔。
    事實及理由
一、被上訴人起訴主張：除與原審判決記載相同者予以引用外，補述略謂：被上訴人
    自始不知上訴人有越界建築情事。系爭建物難認係合法建物，且是否構成無權佔
    有，係以上訴人有無合法正當權源使用系爭土地為據，與系爭建物是否為合法建
    物無涉。再觀原審囑託鑑定之報告書，可認系爭建物大多為懸出外牆之陽台及屋
    簷，拆除並不影響建築物之安全，即使拆除樑柱與承重磚牆，亦可因專業技師補
    強而保全建物安全。又系爭建物僅為上訴人一人所使用，本件係兩造間之私權糾
    紛，與公共利益無涉，自無公益違反禁止原則之適用（六十九年度台上字第一○
    七九號判決意旨可供參照）。再者，上訴人雖稱其占用之部分僅六．七六平方公
    尺，惟此攸關被上訴人使用權利之完整性，故被上訴人訴請拆屋還地，並未逾越
    合法權利之範圍等語。
二、上訴人之抗辯：除與原審判決記載相同者予以引用外，補述略謂：上訴人於民國
    （下同）六十九年間興建系爭建物時，被上訴人曾幫忙興建，其對系爭建物興建
    情形知之甚詳，故被上訴人對上訴人越界建築未即時異議，依民法第七百九十六
    條規定，不得請求移去或變更系爭建物。又系爭建物僅佔用六點七六平方公尺，
    為二根柱子、部分承重磚牆及大部分懸出外牆之陽台及屋簷，拆除懸出外牆之部
    分對建物整體安全性雖不妨礙，惟若拆除柱子或承重磚牆，而未經專業技師加以
    補強，對整體安全性則有所危害，此有台灣省建築師公會彰化縣辦事處鑑定小組
    所製作之鑑定報告書可稽。且上訴人縱可就佔用部分拆除後補強，惟此有違權利
    社會化之旨趣（參見最高法院七十一年度台上字第七三七號判例、八十六年度上
    字第一八四○號判決、八十九年度台上字第八五五號判決意旨）。再者，系爭建
    物係一合法建物，且非上訴人惡意佔用系爭土地外，拆除系爭建物亦有影響建物
    整體安全性之虞，且拆除後修繕費用經鑑定估價為新台幣（下同）二十八萬九千
    元，與被上訴人訴請拆屋還地所得之利益（即市場價值低且無法供作建築之用）
    相比，實不相當，被上訴人之請求該當於民法第一百四十八條第一項權利濫用情
    形等語。
三、原審對於被上訴人前開之請求，為被上訴人勝訴判決，並依職權宣告假執行。上
    訴人提出上訴，聲明廢棄原判決對其不利部分，並駁回被上訴人在第一審之訴。
    被上訴人則聲明駁回上訴人之上訴，維持原審之判決（上訴人於上訴繫屬中撤回
    對被上訴人吳素琴及吳木益之上訴）。
四、被上訴人主張系爭土地為其所有，而上訴人在如原審判決附圖一所示Ｂ部分之建
    造二樓建物及在附圖二Ｂ１部分鋪設混凝土及設置磚造圍牆等地上物，而占用該
    二部分土地等事實，已據其提土地登記簿謄本為證，並經原審囑託彰化縣員林地
    政事務所派員會同勘測屬實，有原審勘驗筆錄及該地政事務所繪製之複丈成果圖
    （如判決附圖一、二）在卷可稽，堪信為真實。
五、按所有權人對於無權占有或侵奪其所有物者，得請求返還之，對於妨害其所有權
    者，得請求除去之，民法第七百六十七條定有明文。再所有權人對占用人主張物
    上請求權，僅須證明其為所有權人及被占用之事實為已足，倘占用人抗辯其占有
    有正當權源，依舉證責任分配法則，應就此事實負舉證之責。本件上訴人就其占
    用上揭被上訴人所有之土地之事實，固不爭執，惟抗辯稱：被上訴人係知悉上訴
    人越界建築未即時異議，且被上訴人請求拆屋還地係權利濫用等語。經查：上訴
    人占用Ｂ１部分之地上物為混凝土地板及磚造圍牆，並非房屋，而民法第七百九
    十六條所適用之對象係以房屋為限（參見司法院院字第一四七四號解釋），則無
    論被上訴人於上訴人越界時是否知悉該情事，均無上開規定之適用。再上訴人亦
    陳稱：其抗辯被上訴人權利濫用指請求拆除占用Ｂ部分土地上之房屋而言。是關
    於Ｂ１部分土地之占用，上訴人並無任何正當權源，核屬無權占有無疑。
六、至於上訴人占用Ｂ部分土地建造房屋，上訴人雖以被上訴人知悉越界建築不異議
    及被上訴人係權利濫用等語置辯，惟均為被上訴人所否認。上訴人就所指被上訴
    人知悉越界建築不異議乙事，固陳稱：被上訴人於上訴人建造該建物時曾前往幫
    忙云云。然所謂知越界情事，係指鄰地所有人於建築當時，事實上知悉越界建築
    方足當之，故雙方縱使毗鄰而居，鄰地所有人亦知其建築，但如當時不知彼此土
    地之界址所在，仍難因此即謂鄰地所有人已知悉越界建築不異議。本件被上訴人
    即使如上訴人所辯有幫忙上訴人興建系爭房屋無訛，亦不能據以推定其已知悉上
    訴人有越界建築之事實，上訴人復未能舉出其他證據資料以證明之，所辯自不能
    採取（最高法院四十五年台上字第九三一號判例參照）。上訴人又抗辯稱：系爭
    建物係合法建物，所占用之土地面積僅六點七六平方公尺，應拆除部分為建物之
    二根柱子、部分承重磚牆及大部分懸出外牆之陽台及屋簷，拆除後未經專業技師
    加以補強，對整體安全性則有所危害，若加以修繕需費約二十八萬九千元，與被
    上訴人訴請拆屋還地所得之利益相比，實不相當，被上訴人之請求有違權利社會
    化，屬權利濫用等語。惟按權利之社會化固應強調，但個人權利之保護仍為現行
    民法之基本原則，為公共利益而限制私權，應力求嚴謹審慎，妥為衡量公益與私
    權之衝突，就個案予以具體化，使法律之適用趨於合理、客觀。又「民法第一百
    四十八條第一項係規定行使權利，不得以損害他人為主要目的，若當事人行使權
    利，雖足使他人喪失利益，而苟非以損害他人為主要目的，即不在該條所定範圍
    之內」；「系爭建物敷地之所有權屬於被上訴人，而上訴人占有該建物敷地分別
    建蓋房屋，又無正當權源，則被上訴人提起請求拆屋還地之訴，自為法之所許，
    殊無權利濫用之可言」（最高法院四十五年台上字第一０五號判例、四十六年度
    台上字第五四九號判決意旨參照）。上訴人在如原審判決附圖一、二所示Ｂ部分
    面積六‧七六平方公尺土地上建築二層樓房，而在Ｂ１部分面積一‧三四平方公
    尺土地鋪設混凝土及設置建造磚造圍牆等地上物，予以占用，合計八‧一平方公
    尺，既無正當權源如前述；又前開房屋拆除越界占用部分後，如經補強並不影響
    建築物之整體安全，亦有台灣省建築師公會彰化縣辦事處鑑定報告書在卷可參（
    見原審卷宗）。最高法院七十一年台上字第七三七號判例雖謂：「權利之行使，
    是否以損害他人為主要目的，應就權利人因權利行使所能取得之利益，與他人及
    國家社會因其權利行使所受之損失，比較衡量以定之。倘其權利之行使，自己所
    得利益極少而他人及國家社會所受之損失甚大者，非不得視為以損害他人為主要
    目的，此乃權利社會化之基本內涵所必然之解釋」。但本件上訴人占用之土地固
    僅八．一平方公尺，依每平方公尺公告現值三千八百元計算總值約合三萬餘元，
    但衡量上訴人之建物其結構係加強磚造，且未經保存登記，其建造年數亦已歷二
    十五年左右，幾近於可汰換更新程度，其價值自不能與全新已保存登記之建物相
    擬，不能以拆除後需修繕費用二十八萬餘元，即認被上訴人請求返還系爭土地係
    屬權利濫用。是上訴人返還無權占用之土地，雖因此受有損害，但依上開利益衡
    量比較之結果，仍難認為被上訴人之權利行使係以損害上訴人為主要目的，是上
    訴人就此所為抗辯亦不能採取。
七、從而，被上訴人依據物上請求權之法律關係，請求上訴人應將其占用前揭Ｂ部分
    建物拆除及將Ｂ１部分地上物剷除，返還土地，即為有理由，應予准許。原審判
    准被上訴人拆屋交地之請求及依職權宣告假執行，經核尚屬正當。上訴意旨就原
    審判准被上訴人拆屋交地之請求部分，仍執陳詞，指摘原判決不當，求予廢棄改
    判，為無理由，其上訴應予駁回。
據上論結，本件上訴為無理由，依民事訴訟法第四百三十六條之一第三項、第四百四
十九條第一項、第七十八條，判決如主文。
中　　　華　　　民　　　國　　九十四　　年　　　三　　　月　　　八　　　日
                            臺灣彰化地方法院民事第一庭
~B審判長法    官　羅培昌
~B      法　  官　陳弘仁
~B      法　　官　蔡紹良
右正本係照原本作成。
不得上訴。
~B　　法院書記官　田慧賢
中　　　華　　　民　　　國　　九十四　　年　　　三　　　月　　　八　　　日
